臺灣板橋地方法院交通事件裁定　　　　99年度交聲字第2277號
原處分機關　交通部公路總局臺北區監理所板橋監理站
異　議　人
即受處分人　鄭水德
上列異議人即受處分人因違反道路交通管理處罰條例案件，對於
交通部公路總局臺北區監理所板橋監理站民國99年6 月24日所為
板監裁字第裁41-C00000000號違反道路交通管理事件裁決處分聲
明異議，本院裁定如下：
    主  文
原處分撤銷。
鄭水德汽車駕駛人，駕駛汽車經測試檢定酒精濃度超過規定標準
，處罰鍰新臺幣貳萬伍仟元。
    理  由
一、按汽車駕駛人飲用酒類後，其吐氣所含酒精濃度超過每公升
    0.25毫克以上者，不得駕車；汽車駕駛人，駕駛汽車經測試
    檢定酒精濃度超過規定標準，處新臺幣（下同）15,000元以
    上60,000元以下罰鍰，並當場移置保管該汽車及吊扣其駕駛
    執照1 年；因而肇事致人受傷者，並吊扣其駕駛執照2 年；
    致人重傷或死亡者，吊銷其駕駛執照，並不得再考領；汽車
    駕駛人，有第35條第1 項規定之酒後駕車情形，應接受道路
    交通安全講習，道路交通安全規則第114 條第2 款及道路交
    通管理處罰條例第35條第1 項第1 款、第24條第1 項第2 款
    分別定有明文。
二、原處分機關略以：異議人即受處分人（下稱受處分人）鄭水
    德駕駛車號J8S-836 號重型機車，於民國98年5 月3 日凌晨
    1 時27分許，行經（改制前）臺北縣土城市○○路○ 段365
    巷10號前，因有「汽車駕駛人酒精濃度超過規定標準（0.55
    以上）」（按為酒後駕車，經測定值為0.86mg/l）之違規行
    為，經（改制前）臺北縣政府警察局土城分局土城派出所員
    警攔停發現，而以北縣警交大字第C00000000 號違反道路交
    通管理事件通知單（下稱本件舉發通知單）當場舉發。原處
    分機關並於99年6 月24 日 ，依道路交通管理處罰條例第35
    條第1 項第1 款、第24條第1 項第2 款（裁決書漏載「第1
    項第2 款」）之規定，以板監裁字第裁41-C00000000號違反
    道路交通管理事件裁決書（下稱本件裁決書）裁處受處分人
    罰鍰45,000元，並施以道路交通安全講習等情。
三、異議意旨略以：受處分人前經法院裁定一罪不兩罰，且撤銷
    舉發單，為何監理單位要民眾再繳納酒駕罰款45,000元，緩
    起訴亦為刑罰，又行政程序不是應受法律及一般法律原則拘
    束，行政行為內容應明確此程序正義等語。
四、經查：
（一）按本件酒後駕車只有一個交通違規行為，而且有關其處罰
      效果之罰鍰、吊扣駕駛執照與施以道路交通安全講習等，
      與該交通違規行為是否存在均無從分離。法院審理時應先
      確定受處分人是否真有交通違規之事實，再決定原處分機
      關所適用之法律有無錯誤。是上開行政處分裁處效果之罰
      鍰、吊扣駕駛執照及施以道路交通安全講習，均屬本院得
      審究範疇，先予敘明（臺灣高等法院暨所屬法院98年法律
      座談會刑事類提案第23號研討結果意旨參照）。
（二）受處分人鄭水德駕駛車號J8S-836 號重型機車，於上述時
      、地，因酒後駕車行為經警攔停發現並實施酒測，測得受
      處分人之呼氣酒精濃度達每公升0.86毫克，已逾規定不得
      駕駛車輛之濃度標準，而為警舉發受處分人有上揭違規酒
      駕行為乙節，受處分人於聲明異議狀中並未就此加以爭執
      ，並有臺灣板橋地方法院檢察署檢察官98年度速偵字第24
      86號緩起訴處分書1 件可按。又本件前業經受處分人聲明
      異議，經本院於98年9 月30 日 以98年度交聲字第3465號
      交通事件裁定，肯認受處分人有本件酒駕行為，惟以本件
      斯時尚在緩起訴期間內，原處分機關所為裁處罰鍰有違行
      政罰法第26條規定之「一事不二罰」，乃撤銷關於罰鍰部
      分等情，有上開本院交通事件裁定1 件在卷可參。是受處
      分人酒後超過規定標準駕駛動力交通工具之事實，應堪以
      認定。
（三）受處分人上揭酒後駕車之違規行為，同時觸犯刑法第185
      條之3 公共危險罪，經臺灣板橋地方法院檢察署檢察官於
      98年5 月11日以98年度速偵字第2486號為緩起訴處分，緩
      起訴期間為1 年，並命受處分人立悔過書（已當庭履行）
      ，及於緩起訴處分確定，收受該署檢察官執行緩起訴處分
      命令通知書後1 個月內，向國庫支付20,000元；8 個月內
      ，接受法治教育3 小時；8 個月內，參加違法酒醉駕車團
      體輔導1 次，該緩起訴處分並於98年6 月2 日確定，緩起
      訴期間為98年6 月2 日至99年6 月1 日，遵守或履約期間
      則自98年7 月31日至99年3 月30日，嗣受處分人已於98年
      8 月3 日繳清緩起訴處分金，其餘緩起訴處分命令亦經履
      行完畢，且該緩起訴處分期間業已屆滿而未經撤銷等情，
      亦有該署檢察官緩起訴處分書、臺灣高等法院被告前案紀
      錄表各1 件在卷足憑。
（四）就罰鍰部分：
  １、按「一行為同時觸犯刑事法律及違反行政法上義務規定者
      ，依刑事法律處罰之。但其行為應處以其他種類行政罰或
      得沒入之物而未經法院宣告沒收者，亦得裁處之。前項行
      為如經不起訴處分或為無罪、免訴、不受理、不付審理之
      裁判確定者，得依違反行政法上義務規定裁處之」，94年
      2 月5 日公布，95年2 月5 日施行之行政罰法第26條定有
      明文。此即所謂「一事不二罰」原則，考其立法理由在於
      ，一行為同時觸犯刑事法律及違反行政法上義務規定時，
      由於刑罰與行政罰同屬對不法行為之制裁，而刑罰之懲罰
      作用較強，故在處罰目的相同且處罰方式相同時，若依刑
      事法律處罰，即足資警惕時，實無一事二罰再處行政罰之
      必要；且刑事法律處罰，由法院依法定程序為之，較符合
      正當法律秩序，應予優先適用。故同時觸犯刑事法律及違
      反行政法上義務規定之行為，行政機關得否科以與刑罰相
      類之行政處罰，端視該行為之刑事訴追或審判程序終局結
      果而定。至於罰鍰以外之沒入或其他種類行政罰，因兼具
      維護公共秩序之作用，為達行政目的，行政機關仍得併予
      裁處。又所謂「其他種類行政罰」，係指違反行政法上之
      義務應受「裁罰性」之「不利處分」，依行政罰法第2 條
      規定，應包括限制或禁止行為之吊扣證照處分及警告性之
      講習處分在內。是汽車駕駛人酒醉駕車行為，經測試檢定
      酒精濃度超過規定標準之行為，如同時涉犯刑法第185 條
      之3 之公共危險罪嫌，依上開行政罰法第26條第1 項規定
      ，道路交通主管處罰機關除得依該條項但書規定處以「其
      他種類行政罰」外，應由管轄之地方法院檢察署及各級法
      院依刑事案件程序處理，非有行政罰法第26條第2 項所規
      定之經不起訴處分或為無罪、免訴、不受理、不付審理之
      裁判確定等事由，即不得再依道路交通管理處罰條例第35
      條第1 項第1 款規定裁處行為人罰鍰之行政罰。
  ２、然按95年7 月1 日修正施行之道路交通管理處罰條例第35
      條第8 項規定：「前項汽車駕駛人，經裁判確定處以罰金
      低於本條例第92條第3 項所訂最低罰鍰基準規定者，應依
      本條例裁決繳納不足最低罰鍰之部分。」，對照行政罰法
      第26條關於一事不二罰之規定，顯見上開處罰條例規定之
      立目的係考量適用行政罰法第26條後，在酒後駕車違規應
      受刑事處罰者，避免刑罰處罰額度低於行政罰之流弊。再
      按中央法規標準法第16條規定：「法規對其他法規所規定
      之同一事項而為特別之規定者，應優先適用之。其他法規
      修正後，仍應優先適用。」，又道路交通管理處罰條例第
      2 條規定：「道路交通管理、處罰，依本條例規定；本條
      例未規定者，依其他法律規定。」，行政罰法第1 條則規
      定：「違反行政法上義務而受罰鍰、沒入或其他種類行政
      罰之處罰時，適用本法。但其他法律有特別規定者，從其
      規定。」，故道路交通管理處罰條例基於特別法之地位，
      應優於普通法行政罰法之適用。是以，違反道路交通管理
      處罰條例之酒後駕車行為人，如其因同一行為所受之罰金
      刑事處罰低於主管機關依該條例第92條第3 項（現行該條
      例已將此關於罰鍰基準部分移列至同條第4 項）所定之最
      低罰鍰基準規定（指道路交通管理事件統一裁罰基準表）
      時，主管機關仍得裁處該行為人不足部分之罰鍰。而檢察
      官為緩起訴處分並命支付款項者，其付款解釋上亦屬同條
      例第35條第8 項所規定之罰鍰，監理機關雖不得再為行政
      裁罰，惟若行為人所支付之緩起訴處分金，未達同條例第
      92條第3 項（現行該條例已將此關於罰鍰基準部分移列至
      同條第4 項）所定最低罰鍰基準規定者，依同條例第35條
      第8 項之規定，仍須補繳不足最低罰鍰之部分（臺灣高等
      法院97年11月法律座談會第39號提案研討結果參照）。
  ３、查本件受處分人上述酒醉駕車之同一行為，業經檢察官為
      緩起訴處分確定，並緩起訴處分期間亦已期滿未經撤銷，
      業如上述，受處分人雖已支付緩起訴處分金20,000元，然
      未達本件依違反道路交通管理事件統一裁罰基準表規定之
      裁罰基準45,000元，此有裁罰未足之處甚明，應再依道路
      交通管理處罰條例第35條第8 項規定，裁處受處分人罰鍰
      25,000元（45,000元-20,000元=25,000元），始屬適法，
      原處分機關不察，猶遽裁處全額罰鍰45,000元，就超過25
      ,000元部分，顯有一事不二罰之違誤自明。
（五）就道路交通安全講習部分：
      本件受處分人酒後駕車經檢察官為緩起訴處分，並命受處
      分人即被告接受法治教育，此等命令名義上雖非刑罰，但
      仍是一種特殊的處遇措施，造成被告之財產減少或義務增
      加，性質上亦屬干預人民自由之處分，與刑事制裁無異，
      實質上為刑事處罰，有行政罰法第26條第1 項一事不二罰
      規定之適用。又緩起訴處分所命接受法治教育，係刑事訴
      訟法第253 條之2 第1 項第8 款預防再犯所為之必要命令
      ，其性質核與道路交通管理處罰條例第24條第1 項規定之
      道路交通安全講習相同，並可達到該條例所欲達成避免再
      犯之同一行政目的，從而檢察官既已命受處分人接受法治
      教育以預防上開酒駕行為再犯，而無論係檢察官所安排之
      法治教育，或由交通主管機關主辦之道路安全講習，雖主
      辦機關不同，講習內容或有部分差異，但難分軒輊，其實
      質目的則並無不同，自無再重複實施交通講習之必要（見
      臺灣高等法院99年度交抗字第2012、1944、1898、1842、
      1783號交通事件裁定意旨）。本件受處分人既已履行緩起
      訴處分命令所為法治教育課程以及參加違法酒醉駕車團體
      輔導1 次，且緩起訴處分期間業經期滿而未撤銷，受處分
      人即已受刑事制裁如上，則原處分機關仍遽裁命受處分人
      應接受道路交通安全講習，顯與一事不二罰原則相違。
五、綜上所述，受處分人有酒後駕車之違規事實，已臻明確，原
    處分機關依道路交通管理處罰條例第35條第1 項第1 款規定
    所為裁處，固非無見，然系爭裁決書既有就受處分人之酒後
    駕車行為，有未依道路交通管理處罰條例第35條第8 項而超
    額裁處罰鍰之不適法，並就施以道路交通安全講習部分，亦
    有抵觸一事不二罰之違誤之處，自應由本院撤銷原處分，另
    為依法裁處如主文第2 項所示，以資適法。至於本件原處分
    機關先前裁處吊扣重型機車駕駛執照部分，核與行政罰法第
    26條第1 項但書規定相符，無違法之處，且業已執行，而於
    99年1 月14日註銷該駕照在案，有原處分機關98年11月27日
    北監板四字第0986029217號函及本院電話聯絡記錄各1 件在
    卷可考，附此敘明。
六、至原處分機關固援引法務部98年10月19日法律決字第098070
    0687號函釋，認緩起訴乃附帶條件之不起訴處分，緩起訴處
    分確定後，宜視同不起訴處分確定等語。惟按法官依據法律
    獨立審判，憲法第80條載有明文。各機關依其職掌就有關法
    規為釋示之行政命令，法官於審判案件時，固可予以引用，
    但仍得依據法律，表示適當之不同見解，並不受其拘束，司
    法行政機關所發司法行政上之命令，如涉及審判上之法律見
    解，僅供法官參考，法官於審判案件時，亦不受其拘束，司
    法院大法官會議解釋釋字第216 號解釋意旨可資參照。是原
    處分機關所提前開函釋或會議紀錄，既與本院前揭見解不同
    ，本院並不受其拘束，附此敘明。
據上論斷，應依道路交通事件處理辦法第19條前段，裁定如主文
。
中    華    民    國    100    年    2    月    18    日
                  交通法庭    法  官  方鴻愷
以上正本證明與原本無異。
如不服本裁定，應於送達後5 日內向本院提出抗告狀。
                              書記官  江怡萱
中    華    民    國   100    年    2     月    22    日